【裁判字號】    99,抗,277
【裁判日期】    991202
【裁判案由】    拍賣抵押物
【裁判全文】
臺灣臺中地方法院民事裁定               99年度抗字第277號
抗  告  人  楊勝賢
            嚴秋霞
相  對  人  王黃明月
上列當事人間聲請拍賣抵押物事件，抗告人對於民國98年10月27
日本院司法事務官所為第一審之裁定（99年度司拍字第695號）
提起抗告，本院裁定如下：
    主    文
抗告駁回。
抗告程序費用新臺幣壹仟元由抗告人負擔。
    理    由
一、按抵押權人，於債權已屆清償期而未受清償者，得聲請法院
    拍賣抵押物，就其賣得價金而受清償，民法第873條第1項定
    有明文。又抵押權經設定登記後，債權人因債務屆滿未受清
    償，依民法第873條第1項之規定，即得聲請法院拍賣抵押物
    ，如對於此項法律關係有爭執時，亦應由有爭執之人提起訴
    訟，以求解決，不得僅依抗告程序聲明其有爭執，並據為廢
    棄拍賣裁定之理由（最高法院51年臺抗字第269號判例參照
    ）。換言之，抵押權人依前揭規定聲請拍賣抵押物，係屬非
    訟事件，法院所為准駁之裁定，無確定實體法上法律關係存
    否之性質，於債權及抵押權之存否，亦無既判力。為裁定之
    法院僅就抵押權人所提出之債權憑證、抵押權設定契約書、
    他項權利證明書、土地暨建物登記謄本為形式上之審查，只
    須其抵押權已經依法登記，且抵押債權已屆清償期而未受清
    償，法院即應為准許拍賣抵押物之裁定，無從審酌屬於實體
    上法律關係之事由，抗告法院就拍賣抵押物裁定准予強制執
    行事件亦應僅就形式審查，不得審酌抗告人關於實體事項之
    抗辯事由。復按不動產所有人設定抵押權後，將不動產讓與
    他人者，依民法第867條但書規定，其抵押權不因此而受影
    響，抵押權人得本於追及其物之效力實行抵押權。系爭不動
    產既經抵押人讓與他人而屬於受讓之他人所有，則因實行抵
    押權而聲請法院裁定准許拍賣該不動產時，自應列受讓之他
    人為相對人，最高法院74年臺抗字第431號亦著有判例意旨
    可資參照。
二、抗告意旨略以：本件抵押權登記為民國85年8月16日，相對
    人持有本票為82年5月14日，相差3年之久，法院就形式上審
    查，上開本票顯然不是抵押權所擔保之債權，況本件已無債
    權債務關係，系爭本票債權時效已逾3年，本票債權請求權
    消滅，抗告人業已另案以兩造無債權債務關係及請求權時效
    消滅為由，起訴請求塗銷抵押權登記，原審遽予准許，即欠
    妥適，爰提起抗告等語。
三、經查：
  (一)本件相對人主張：訴外人即債務人曾壽彥於85年8月16日以
    其所有系爭土地，為擔保其對相對人之被繼承人王碧山所負
    債務，設定新臺幣（下同）6,000,000元、債權額比例三分
    之二之抵押權，依法登記在案，而上開抵押物於99年8月20
    日移轉登記予抗告人楊勝賢、嚴秋霞，相對人之被繼承人於
    94年3月21日死亡，由相對人繼承上開債權，並於99年9月10
    日辦理抵押權繼承登記，而債務人曾壽彥對相對人之被繼承
    人負債6,600,000元，有曾壽彥所簽發之發票日為82年5月14
    日、到期日為82年9月30日之本票1紙為證，已屆清償期而尚
    有4,000,000元未為清償，爰依法聲請拍賣系爭土地等情，
    業據其提出他項權利證明書、抵押權設定契約書、土地登記
    謄本、本票影本、繼承系統表等為證。是相對人實行系爭抵
    押權之形式要件既已具備，而相對人即抵押權人無須於本件
    拍賣抵押物事件中，負舉證證明其權利存在之義務。準此，
    原審所為准許拍賣抵押物之裁定，並無違誤。
  (二)抗告人意旨雖以前揭情詞置辯，然抗告人爭執抵押債權不存
    在及已罹於時效為理由，核屬實體上之爭執，依前開說明，
    應由抗告人所提起塗銷抵押權之民事訴訟，以資解決，非本
    件非訟事件程序所得加以審究。而原裁定法院依相對人所提
    出之抵押權設定契約書、他項權利證明書、土地登記謄本、
    本票影本、繼承系統表為形式審查，准許相對人為拍賣物強
    制執行之聲請，於法並無不合。抗告人本件抗告為無理由，
    應予駁回。
四、另按對於非訟事件，依法應由關係人負擔費用者，法院裁定
    命關係人負擔時，應一併確定其數額，亦為非訟事件法第24
    條第1項所明定，而本件抗告程序費用額，審核卷附證物後
    確定為如主文第2項所示金額，併此敘明。
五、據上論結，本件抗告為無理由，爰依非訟事件法第46條、第
    21條第2項、第24條第1項，民事訴訟法第495條之1第1項、
    第449條第1項、第78條，裁定如主文。
中    華    民    國    99    年    12    月    2     日
                  民事第一庭  審判長法  官  李悌愷
                                    法  官  劉正中
                                    法  官  戴博誠
正本係照原本作成。
如不服本裁定，僅得於收受本裁定正本送達10日內，以適用法規
顯有錯誤為理由，向本院提出再抗告狀（須附繕本一份及繳納再
抗告裁判費新台幣1,000元），前項再抗告以原裁定所涉及之法
律見解具有原則上重要性者為限。
中    華    民    國    99    年    12    月    2     日
                                    書記官  陳玲誼

司法院資訊處製作；財團法人民間司法改革基金會備份。
